【裁判字號】    94,訴更一,16
【裁判日期】    950308
【裁判案由】    給付管理費等
【裁判全文】
臺灣臺北地方法院民事判決            94年度訴更一字第16號
原      告  世華大廈管理委員會
法定代理人  甲○○
訴訟代理人  謝宜伶律師
被      告  王若藩即慶生醫院
訴訟代理人  陳德律師
複 代理 人  乙○○
上列當事人間請求給付管理費等事件，本院於中華民國95年2月
22日言詞辯論終結，判決如下：
    主  文
被告應給付原告新台幣貳佰零貳萬伍仟捌佰貳拾參元，及自民國
九十四年一月十八日起至清償日止，按年息百分之五計算之利息
。
訴訟費用由被告負擔。
本判決於原告以新台幣陸拾捌萬元為被告供擔保後，得假執行，
但被告如以新台幣貳佰零貳萬伍仟捌佰貳拾參元為原告預供擔保
，得免為假執行。
    事實及理由
一、原告起訴主張：坐落台北市○○○路561號1樓、2樓之2至之
    9、3樓、3樓之1至之8、4樓、4樓之1至之9房屋（下稱系爭
    房屋）均位於世華大廈內，由被告作為慶生醫院使用，按月
    應繳交世華大廈管理費暨公共電費補貼、空地使用費、大樓
    外牆及頂樓使用費（款項明細，詳如附表所示），合計被告
    每月應給付原告新台幣（以下同）52,703元，詎被告自民國
    87年8月起即未給付上開費用，經原告訴請被告給付積欠至
    89年12月份之費用後，已經本院90年度訴字第2592號判決確
    定，惟被告自90年1月至93年5月止，仍計積欠上開費用41個
    月未繳，合計應給付2,160,823元（52,703×41 =2,610,823
    ），經扣除被告90年3至9月合計已給付之135,000元後，尚
    應給付原告2,025,823元等語。並聲明：被告應給付原告2,
    025,823元及自起訴狀繕本送達翌日起至清償日止，按年息
    5%之計算之利息。並願供擔保請准宣告假執行。
二、被告則以：原告並無當事人能力及訴訟能力，又縱認原告具
    有當事人能力，惟因被告於86年3月1日申請設立之慶生醫院
    ，與訴外人夏炎擔任負責人之慶生醫院係不同之主體，且與
    原告簽立合約者係夏炎，而非被告，基於債之關係相對性，
    原告主張被告應給付其91年1月1日起至93年5月31日之管理
    費及公共電費補貼無理由，再91年1月1日起至93年5月31日
    止，被告亦無使用大樓外轖、頂樓及1樓後面東側空地，原
    告此部分之請求亦無理由等語，資為抗辯。並聲明：原告之
    訴駁回。如受不利判決，願供擔保請准宣告免為假執行。
三、兩造不爭執之事實：
（一）坐落台北市○○○路561號1樓、2樓之2至之9、3樓、3樓
      之1至之8、4樓、4樓之1至之9之房屋均位於世華大廈內，
      於90年1月1日至93年5月31日止，均由被告作為慶生醫院
      使用。
（二）原告前訴請被告給付積欠89年1月至12月之管理費及公共
      電費補貼，暨自87年8月1日起至89年7月31日使用大樓外
      牆、頂樓及1樓後面東側空地之租金及租期屆滿後仍繼續
      占用所受相當於租金之不當得利及損害金，經本院90年度
      訴字第2592號判命被告給付原告794,560元，原告於上開
      判決確定後，據該確定判決聲請本院以91年度執字第1722
      7號強制執行，已完全受償結案。
（三）被告在87年7月31日前均已就管理費及公共電費補貼繳納
      給付原告。
      上開事實，有原告提出之本院90年度訴字第2592號民事判
      決書、確定證明書在卷可憑（本院94年度北調字第30號卷
      第7至13頁），且為兩造所不爭執（本院94年度訴字第875
      號卷第40至41頁之言詞辯論筆錄），堪信原告此部分之主
      張為真正。
四、本件經本院於94年4月27日與兩造整理並協議簡化之爭點為
    ：（見本院94年度訴字第875號卷第41頁之言詞辯論筆錄）
（一）原告有無當事人能力？有無訴訟能力？是否當事人適格？
（二）90年1月1日至93年5月31日被告有無積欠原告管理費及公
      共電費補貼？其積欠數額多少？
（三）90年1月1日至93年5月31日被告有使用大樓外牆、頂樓及1
      樓後面東側空地？原告是否可以請求使用上開部分相當於
      租金之不當得利及損害金？
      茲分述之如下：
（一）原告有無當事人能力？有無訴訟能力？是否當事人適格？
  １、按非法人之團體，設有代表人或管理人者，有當事人能力
      ，民事訴訟法第40條第3項定有明文；又非法人之團體，
      若具備一定之名稱、目的、事務所或營業所、獨立之財產
      ，並設有對外代表團體之代表人或管理人者，即有上開規
      定之適用，應認其具有當事人能力（最高法院64年臺上字
      第2461號判例參照）。又公寓大廈成立管理委員會，而未
      依公寓大廈管理條例第28條1項、第55條之規定，向直轄
      市、縣（市）主管機關報備者，固不因該法第38條第1項
      之規定取得當事人能力；惟若合乎上開要件，仍屬民事訴
      訟法第40條第3項所規定之非法人團體，應認其具有當事
      人能力。又能獨立以法律行為負義務者，有訴訟能力，民
      事訴訟法第45條亦定有明文。次按所謂當事人適格，係指
      於具體的訴訟，具備為當事人（原告及被告）之資格，因
      而得受本案判決者而言。
  ２、經查：原告為管理世華大廈之事務，成立於公寓大廈管理
      條例施行之前，自79年11月10日選任甲○○為主任委員後
      ，持續運作迄今，並設有辦公處所，領有稅籍編號，且於
      銀行設有帳戶，前於84年間，由甲○○擔任法定代理人與
      慶生醫院即夏炎簽訂合約書，約定原告將世華大廈外牆出
      租予慶生醫院，並將1樓後方東側空地交由慶生醫院使用
      及管理，慶生醫院本於該合約書，曾陸續支付租金及補貼
      款予原告，有原告在本院提出之世華大廈管理委員會79年
      11月10日開會紀錄、扣繳單位設立登記申請書、活期存款
      存摺、利息所得扣繳憑單、照片、合約書、收費存根及原
      法院90年度訴字第2592號民事判決可稽（見本院94年度北
      調字第30號卷第7至9、第14、15頁，本院94年度訴字第87
      5號卷第25至28、第73至77頁），足見原告具有獨立之財
      產，且觀諸其帳戶內經常維持5、6萬元至20餘萬元不等之
      金額，益見其名下現金尚非單純代收代付之性質，則依前
      揭說明，應認其核屬民事訴訟法第40條第3項所規定之非
      法人之團體，原告提起本件訴訟，請求被告給付管理費等
      ，具有當事人能力。又如上所述，甲○○乃經原告開會推
      選出之主任委員，為原告之法定代理人，茲原告由甲○○
      為法定代理人提起本件訴訟，自具有訴訟能力。再原告主
      張被告積欠其世華大廈管理費暨公共電費補貼、空地使用
      費、大樓外牆及頂樓使用費，該等法律關係之主體係存在
      於原告與被告間，則核諸前開有關當事人適格之說明，原
      告提起上述訴訟，亦屬適格之當事人無疑。
（二）90年1月1日至93年5月31日被告有無積欠原告管理費及公
      共電費補貼？其積欠數額多少？
  １、按「本條例用辭定義如下：…八、住戶：指公寓大廈之區
      分所有權人、承租人或其他經區分所有權人同意而為專有
      部分之使用者或業經取得停車空間建築物所有權者。」、
      「區分所有權人或住戶積欠應繳納之公共基金或應分擔或
      其他應負擔之費用已逾二期或達相當金額，經定相當期間
      催告仍不給付者，管理負責人或管理委員會得訴請法院命
      其給付應繳之金額及遲延利息。」公寓大廈管理條例第3
      條第1項第8款、第21條分別定有明文。
  ２、經查：
    (1)被告係於86年3月1日起擔任慶生醫院之負責醫師，自斯日
      起，其已給付多年之管理費及公共電費補貼，此有醫療機
      構開業執照及管理費憑證在卷可憑，且於原告前訴請被告
      給付積欠89年1月至12月之管理費及公共電費補貼，暨自
      87年8月1日起至89年7月31日使用大樓外牆、頂樓及1樓後
      面東側空地之租金及租期屆滿後仍繼續占用所受相當於租
      金之不當得利及損害金，經本院90年度訴字第2592號判命
      被告給付原告794,560元，原告於上開判決確定後，並據
      該確定判決聲請本院以91年度執字第17227號強制執行，
      已完全受償等情，亦為被告所不爭執，堪信被告係經世華
      大廈區分所有權人之同意而使用上開專有部分，核屬公寓
      大廈管理條例第3條第1項第8款所稱之住戶。又有關被告
      同意每月補貼原告公共電費11,000元部分，業據被告於本
      院90年度訴字第2592號請求給付管理費乙案陳稱：「以前
      曾願意補貼公共電費」等語，有該判決在卷可按，並經證
      人即自77年開至今始在世華大廈擔任管理員之林榮替於本
      院審理時證稱：「（問：90年1月至93年5月期間慶生醫院
      有使用那些樓層？）一、二、三、四樓都是慶生醫院在使
      用，牆壁的廣告物及一樓後面的空地都是慶生醫院在使用
      。公共用電部分，……慶生醫院一至四樓的走道部分所使
      用的日光燈都超過一百二十瓦以上，當時慶生醫院的創辦
      人蔡詠梅曾答應一、二樓每月補貼五千五百元，三、四樓
      每月補貼五千五百元。慶生醫院自85、86年都是同意繳交
      這筆費用，…」、「（問：90、91年之前是否都有繳交上
      述費用？）都有繳納。」、「（問：先前收受管理費時向
      何人收取？）都是向慶生醫院的會計收取。」、「（問：
      蔡詠梅當初開的條件，被告是否也同意接收？）被告沒有
      當面跟我說，所有醫院業務都是由會計及總務在處理。會
      計或總務人員沒有表示其他意見，只表示因為現在不方便
      ，先給付部分款項」等語（見本院94年度訴字第875號卷
      第61至62頁之言詞辯論筆錄），是自90年1月1日起至93年
      5月31日止，被告仍有按月給付原告管理費及公共電費補
      貼之義務。
    (2)綜上，被告每月應按附表編號1至28所示給付管理費25,80
      7元及附表編號29至30給付補貼之公共電費11,000元，而
      被告自90年1月起至93年5月止計積欠41個月未繳，合計應
      給付原告1,511,670元（計算式：【25,870元+ 11,000元
      】×41個月= 1,511,670元）。
（三）90年1月1日至93年5月31日被告有使用大樓外牆、頂樓及1
      樓後面東側空地？原告是否可以請求使用上開部分相當於
      租金之不當得利及損害金？
  １、按無法律上之原因而受利益，致他人受損害者，應返還其
      利益。雖有法律上之原因，而其後已不存在者，亦同。民
      法第179條定有明文。
  ２、經查：有關被告自89年8月1日起至同年12月止無法律上之
      原因使用系爭大樓外牆、頂樓及1樓後面東側空地等情，
      業據被告於本院90年度訴字第2592號乙案所不爭執，有該
      判決書可按，而前開標的物至93年5月31日止仍為被告占
      有使用，亦據證人林榮替於本院審理時證稱：「（問：空
      地是否有外車去停放？）…當初是慶生醫院向管委會租的
      ，至於如何使用管委會無權干涉，目前空地也是慶生醫院
      在使用。」等語（見本院94年度訴字第875號卷第62頁背
      面之言詞辯論筆錄），並有照片3幀可按，足見被告尚未
      返還與原告，是被告自受有相當於租金之利益，並致原告
      受有損害，從而，原告本於不當得利之法律關係，請求被
      告返還自90年1月起至93年5月止合計41個月之相當於租金
      之利益，合計649,153元（【130,000元/12 + 5,000元】
      ×41個月=649,153元），亦有理由，應予准許。
  ３、如上所述，原告依不當得利之法律關係所為之請求既已獲
      允准，是原告就此部分另以侵權行為之法律關係為同一請
      求之訴訟標的，本院即無再予審究之必要，併此明。
五、綜上所述，原告基於上開之法律關係得請求被告給付其2,16
    0, 823元（計算式：1,511,670元+ 649,153元=2,160,823元
    ），惟經扣除被告自90年3至9月合計已給付之135,000元後
    ，原告請求被告給付2,025,823元，及自起訴狀繕本送達翌
    日起（即94年1月18日）至清償日止，按年息5%之計算之利
    息，均為有理由，應予准許。
六、本件事證已臻明確，兩造其餘攻擊防禦方法，核與本件判決
    結果不生影響，爰不一一論述，併此敘明。
七、兩造陳明願供擔保請為宣告假執行或免為假執行，經核均與
    規定相符，爰分別酌定相當之擔保金額予以宣告。
八、據上論結，原告之訴為有理由，依民事訴訟法第78條、第39
    0條第2項、第392條第2項，判決如主文。
中    華    民    國      95    年    3    月    8    日
                  民事第四庭法  官  陳邦豪
以上正本係照原本作成。
如對本判決上訴，須於判決送達後二十日之不變期間內，向本院
提出上訴狀。
中    華    民    國      95    年    3    月    8    日
                            書記官  薛德芬


司法院資訊處製作；財團法人民間司法改革基金會備份。
